臺灣高等法院刑事裁定　　　　　　　　　100年度抗字第693號
抗　告　人
即　被　告　陳哲雄
　　　　　　王　粉
上列被告因涉詐欺等案件，不服臺灣板橋地方法院100 年度矚易
字第1號（起訴案號：臺灣板橋地方法院檢察署100年度偵字第14
362、15552號），中華民國100年6月16日所為羈押裁定，提起抗
告，本院裁定如下：
    主  文
抗告駁回。
    理  由
一、原裁定意旨略以：抗告人即被告陳哲雄、王粉經訊問後，認
    被告陳哲雄負責被告賓漢公司所販售起雲劑之調配製作，並
    確知衛生署核可之食品添加物許可證內並無DINP成分，被告
    王粉負責向上游興隆公司訂購DINP及銷貨，且興隆公司販售
    予被告賓漢公司之DINP於外包裝上均有明顯之警告標誌，而
    統一等下游公司均係因賓漢公司有檢附上開衛生署核可之食
    品添加物許可證以證明無有毒添加物質方購買，被告二人竟
    隱匿上開起雲劑內攙有對人體有害之DINP成分等情，均據證
    人張明順等人證述綦詳，復有扣案物等在卷可證，被告二人
    涉犯刑法第339條第1項之詐欺取財罪犯罪嫌疑重大。又被告
    二人賴以維生之賓漢公司業經主關機關勒令停業，無從重拾
    舊業維持生計，且因被告2人於起雲劑內違反添加對人體有
    害物質並層層銷售至廣大消費者，嚴重影響國民健康安全，
    重創我國國際商譽，經檢察官求處重刑，並面臨巨額求償，
    在財產業經凍結、工廠業經停業，復面臨沉重之刑責及求償
    壓力下，足認被告二人極可能有逃亡之虞，復難以交保確認
    渠等日後之到庭，非予羈押顯難進行追訴、審判，爰依刑事
    訴訟法第101條第1項第1款規定羈押被告二人。
二、抗告意旨略以：
  (一)被告二人有事實足認為有逃亡之虞之羈押理由顯不存在：
    被告陳哲雄於民國99年12月底甫因癌症而完成食道切除並胃
    管重建手術出院，醫生並囑託繼續門診追蹤複查，被告王粉
    則有膽結石及脂肪肝之病症，渠二人均經限制出境、出海，
    且家族成員資金、資產均遭檢察官凍結，實無逃亡之可能性
    ，又渠二人自始配合辦案，無迴避之情，當可由渠二人每日
    至警察單位報到而掌握渠等行蹤，顯見並無事實足認有逃亡
    之虞。
  (二)被告二人非犯罪嫌疑重大：
    如被告二人所述及查扣之會計帳冊、發票、電腦資料等客觀
    物證所示，被告製作之起雲劑，每公斤毛利約新台幣（下同
    ）20元（每公斤製造、殺菌、運送之成本約138 元，賣價15
    8 元），並無暴利，更無詐欺得利之情，銷售對象亦單一，
    且銷售多年價格穩定，平均月銷售量僅約100 餘公斤，即每
    月毛利僅2 、3 千元，實不可能因此毛利而故意詐欺致甘犯
    刑事罪責。又被告王粉並無化學知識背景，更不從事製造生
    產，在賓漢公司從事會計、文書，僅在丈夫陳哲雄製造起雲
    劑之原料不夠時，會依指示而訂購DINP，並不知此行為違法
    ，顯未涉及犯罪。而被告陳哲雄係依照前手遺留之起雲劑配
    方步驟製作，不知製出之起雲劑為不合法。另經報載引述衛
    生署食品衛生部門、毒品專家之解說，DINP在臺灣並未列管
    ，亦未公告禁用，且毒性甚低，未經人體實驗證實對人體有
    害，甚因低於一般標準而未列入環境荷爾蒙監測項目，檢警
    迄今亦未提出任何具體實際數據，證明被告之起雲劑構成食
    品衛生管理法第34條「致危害人體健康者」，故無故意犯罪
    或犯罪嫌疑重大之說。
  (三)此外，被告二人就起雲劑原由林錫鴻製作，自95年公司獨資
    後才由被告陳哲雄製作，且起雲劑之配方係由林錫鴻留下，
    而王世欽、陳威詮均有幫忙製作等說詞並無不同。則以被告
    二人身體病危、家族成員資金均遭扣押、已為限制出境等情
    觀之，當無事實足認有逃亡之虞之羈押理由存在，又非屬犯
    罪嫌疑重大，被告二人行蹤亦可掌控，顯無羈押之必要，故
    原羈押裁定應予撤銷。
三、經查：
  (一)按被告經法官訊問後，認為犯罪嫌疑重大，而有逃亡或有事
    實足認為有逃亡之虞者，非予羈押，顯難進行追訴、審判或
    執行，得羈押之，刑事訴訟法第101 條第1 項第1 款定有明
    文。又法院對被告執行之羈押，本質上係為使訴訟程序得以
    順利進行或為保全證據或為保全對被告刑罰之執行之目的，
    而對被告所實施之剝奪人身自由之強制處分，是關於羈押與
    否之審查，其目的僅在判斷有無實施羈押強制處分之必要，
    並非認定被告有無犯罪之實體審判程序，故關於羈押之要件
    ，無須經嚴格證明，以經釋明得以自由證明為已足；被告有
    無羈押之必要，法院僅須審查被告犯罪嫌疑是否重大、有無
    羈押原因、以及有無賴羈押以保全偵審或執行之必要，由法
    院就具體個案情節予以斟酌決定，如就客觀情事觀察，法院
    許可羈押之裁定，在目的與手段間之衡量並無明顯違反比例
    原則情形，即無違法或不當可言。至於被告是否成立犯罪，
    乃本案實體上應予判斷之問題，非法院裁定是否羈押或應否
    准許具保停止羈押之審查要件。
  (二)觀諸公訴人指述被告二人違反食品衛生管理法第11條第1 項
    第3 款、第31條第1 項第1 款，而犯同法第第34條第1 項製
    造、販賣含有有害人體健康物質之食品及食品添加物罪嫌、
    刑法第191 條製造販賣陳列妨害衛生物品罪嫌，以及同法第
    339 條第1 項詐欺取財罪嫌，復有卷內事證、證人證述及扣
    案證物在卷可參，足認被告二人犯罪嫌疑重大。且認在95年
    7月1日新刑法施行前所犯雖屬連續犯；但新刑法施行後之多
    次犯行，依刑法第50條規定分論併罰，並被告二人經分別求
    從重量刑定應執行有期徒刑25年、20年及併科罰金。又被告
    二人家族之資金已遭檢察官扣押，在面臨刑責及沉重之求償
    壓力下，確極可能有逃亡之虞，且所涉犯之上開罪嫌，非僅
    嚴重影響消費市場，造成國人飲食恐慌，甚有可能侵害廣大
    消費者身體健康，並危及國家經濟發展，衡諸比例原則，自
    有羈押之必要。至被告二人以所獲毛利甚微，且DINP在臺灣
    並未列管，亦未公告禁用，且毒性甚低，無法證明致危害人
    體健康置辯，屬本案實體上應予判斷之問題，揆諸前揭說明
    ，核非法院裁定是否羈押之審查要件或範圍。
  (三)綜上，本件原審以被告羈押之法定原因既然存在，且有羈押
    之必要，而所為羈押裁定亦無何違反比例原則之處，經核無
    不合。抗告意旨執上詞指摘原裁定不當，為無理由，應予駁
    回。
據上論斷，應依刑事訴訟法第412 條，裁定如主文。
中    華    民    國    100    年    7    月     4    日
                  刑事第二十二庭  審判長法  官郭雅美
                                        法  官李麗珠
                                        法  官魏新國
以上正本證明與原本無異。
不得再抗告
                                        書記官葉金發
中    華    民    國    100    年    7    月     4    日